【裁判字號】    97,訴,1600
【裁判日期】    980416
【裁判案由】    請求返還履約保證金
【裁判全文】
臺灣臺南地方法院民事判決              97年度訴字第1600號
原      告  劦燦股份有限公司
法定代理人  乙○○
訴訟代理人  趙哲宏律師
被      告  臺南縣政府
法定代理人  丙○○
訴訟代理人  賴鴻鳴律師
            黃俊達律師
            劉錦勳律師
上列當事人間請求返還履約保證金事件，本院於民國98年4月2日
言詞辯論終結，判決如下：
    主  文
原告之訴及假執行之聲請均駁回。
訴訟費用新台幣壹萬捌仟貳佰貳拾陸元由原告負擔。
    事實及理由
一、本件原告起訴主張：
（一）緣被告前於民國93年6月8日經行政院環境保護署核定於臺
      南大新營工業區興設「臺南縣環保科技園區」（下稱園區
      ），以提供有意願投資興建營運之入區廠商承購使用。原
      告於94年2月間向被告提出入區之申請，並依規定繳交保
      證金新臺幣（下同）3,466,650元。嗣被告於94年9月21日
      以府環廢字第0940200838號函核准原告申購園區暫編工
      1-l（新編65）地號之土地並經同意入區申請在案。惟查
      ，原告經被告核准上開申購入區案後，原依規定配合進行
      各項入園程序，然嗣因被告於園區之基礎、週邊設備進度
      未能有效及時配合，嚴重延誤原告之新廠建立、機器熔爐
      安裝、銅線生產等建廠計劃；礙於公司擴廠營運之時效性
      ，原告實無法再長期性配合等候園區之開發完成，不得已
      始決定放棄上開入園計劃，即於95年6 月間，向被告聲請
      撤銷本件土地申購案，經被告於95年6月15日以府環廢字
      第0950122553號函同意辦理，惟有關原告前所繳納之
      3,466,650元保證金，被告卻主張依「臺南縣環保科技園
      區土地出售作業要點」（下稱作業要點）之規定沒入，拒
      絕返還予原告。
（二）按「約定之違約金過高者，法院得減至相當之金額」民法
      第252條定有明文，又「無法律上之原因而受利益，致他
      人受損害者，應返還其利益。雖有法律上之原因，而其後
      已不存在者，亦同。」同法第179條亦有明文。今查：
      1.本件依被告所頒訂之作業要點第20條、第27條之規定，
        申請人放棄承購或逾期未繳清價款者，其原繳保證金不
        予退還。則依其性質，該保證金顯係為保證申購土地之
        人確實履約並於申購人違約未履行時應賠付之款項，而
        該作業要點中除此外並未再約定被告除沒收保證金外尚
        得請求其他損害賠償，是系爭保證金係屬損害賠償總額
        預定之違約金性質，自不待言。
      2.惟按「當事人約定之違約金是否過高，須依一般客觀事
        實、社會經濟狀況、當事人所受損害情形及債務人如能
        依約履行時，債權人可享受之一切利益為衡量標準，而
        債務人已為一部履行者，亦得比照債權人所受利益減少
        其數額，倘違約金係屬損害賠償總額預定之性質者，尤
        應衡量債權人實際上所受之積極損害及消極損害，以決
        定其約定之違約金是否過高。」（最高法院88年台上字
        第1968號判決參照）。今查，原告當時因業務量增加而
        有擴廠之需，急於尋求適當土地以實施擴廠計劃，時值
        被告設置環保科技園區，原告為響應政府環保政策而決
        定申購系爭土地，豈知原告依規定繳交保證金並配合相
        關程序後，因被告遲遲未能有效完成園區內外之基礎、
        週邊設備進度，致嚴重延誤原告之新廠建立、機器熔爐
        安裝、銅線生產等建廠計劃；被告礙於業務、訂單等迫
        切之時效需求，不得已只好另於新營工業區內另行購置
        新廠房，而向被告申請撤銷系爭購地案。準此，原告聲
        請撤銷系爭購地案實無可歸責之原因自明。且觀被告方
        面，系爭土地自原告聲請撤銷承購後，被告業已將之另
        行出售第三人，實際上被告並無損失可言，若被告仍依
        上開規定予以沒入全部保證金，顯然不符公允，是被告
        今主張沒收全部保證金實屬過高，應予酌減。
（三）本件依被告98年1月6日陳報狀所附之原告94年2月24日提
      交予被告之「入園申請書」中所載，原告當初申請入園時
      ，所訂立之「預計建廠期限」為一年（即自94年8月1日開
      始建廠，至95年7月31日完成建廠），預計開始營運時間
      則為95年8月。再觀其中被告所命原告簽立之「承購臺南
      縣環保科技園區土地承諾書」（下稱承諾書）內容所載：
      「本公司…經參閱貴府編印之土地出售手冊，同意按下列
      各項條件申請，並請轉送提請貴府審查：八、本公司如有
      下列情事之一者，本公司同意貴府得解除入區契約，並遷
      出園區，所承購之土地，貴府得退還土地價款取回本公司
      承購之土地: …（三）未經貴府核准，擅自延期或變工計
      劃者。」準此可知，當初被告既於94年9月核定原告入園
      之申請，依兩造上開規定，原告即應於95年7月31日完成
      所有建廠工作，並自95年8月開始營運，而被告方面既核
      准並要求原告應於95年8月前完成建廠並開始營運，其前
      提自須被告亦能於95年8月前完成園區內外之基礎公共設
      施（諸如園區之污水處理系統及內外之聯絡通行道路）
      ，以供原告得以營運使用自明。惟查，今依被告上開陳報
      狀所附之本件「工業區開發過程」資料所示，被告自承系
      爭園區係於94年9月開始「第一期公共工程」施工，惟其
      竟遲於96年9月始將「第一期道路」完工，明顯已違反其
      至遲應於95年9月完成其基礎公共設施供原告開始營運使
      用之義務。以上所述，原告當初實係因見被告於94 年9月
      核准原告入園後，卻遲遲未有園區周邊公共設施之具體規
      劃及開發行為，甚至直到95年6月，距兩造原訂原告之開
      始營運期限已不到2個月，被告卻連第一期道路仍尚未鋪
      設完成，根本已嚴重延宕原訂園區預訂開發進度，此時原
      告為免己方之擴廠計劃遭全盤破壞，只好忍痛於95年6月
      間毅然向被告提出撤銷入園之申請，並緊急於鄰近區域尋
      找合適之土地以進行原訂擴廠計劃，最後方於95年11月標
      得新營市○○段等土地，而於96年10月間於新購土地上完
      成建廠計劃並開始營運。以上所述，本件確係因被告未能
      依約配合並提供原告建廠及營運所需之基本公共設施及環
      境，致原告為掌握千載難逢之商機不得已而決定撤銷入園
      申請，究其原由實非因原告之故意或可歸責之過失所致，
      倘今被告依原約定沒收全部保證金，實有違誠信，侵害原
      告之權益甚鉅。末查，本件原告係從事銅料之加工製造者
      ，而依近年來國際間銅料之價格趨勢可知，國際公開之銅
      價確如原告所預料，自94年5月間開始一路攀升，至95年5
      月間到達最高峰，此後即一直持續數波高價時期，直至97
      年6月開始即一路下滑。而當初，原告公司即是看好國際
      間之銅價有上漲之趨勢，為掌握此一良機，始毅然決定實
      施擴廠計劃並於94年2月起提出入園申請，乃被告卻一再
      延宕園區開發時程，原告為恐因被告之延誤而錯失銅價上
      漲之良機，始另謀其他建廠機會而撤銷本件入園之申請。
      準此，縱認原告有違約之事實，然若被告依原規定予以沒
      入全部保證金，顯然不符公允，衡情鈞院自得依法酌減系
      爭保證金。
（四）本件依相關卷證資料顯示，系爭土地於原告撤銷入園申請
      前，其周邊相關之基礎公共工程設施皆未完成，此亦為被
      告所不爭執，然僅抗辯稱「別的廠商也可以在還沒有完全
      完成公共設施前就進入施工，有道路可以供進入園區」云
      云。惟查，本件依被告98年2月20日府環廢字第
      0980033927號函所附之「柳營科技工業區第一期開發工程
      時程」表（下稱工程時程表）中所載，系爭土地園區之第
      一期開發區公共工程（包含：整地、道路、排水、污水、
      電信、給水等各管線工程），係於94年4月1日即開始規劃
      、94年6月29日發包、94年9月5日開始施工，然最後竟遲
      至96年9月6日始完工，此種工業園區內最重要且最基礎之
      公共設備工程前後竟延宕二年半之期間始完成，實已明顯
      違反雙方合約精神及被告履約所須之協力義務。且查，原
      告於向被告申請入園時，即已明文約定原告之「預計建廠
      期限」為一年（即自94年8月1日開始建廠，至95年7月31
      日完成建廠），預計開始營運時間則為95年8月。豈知被
      告於94年9月正式核准原告入園後，卻遲遲未有園區周邊
      公共設施之具體開發行為，甚至直到95年6月，距兩造原
      訂原告之開始營運期限（95年8月）已不到2個月，被告卻
      連整地、給水、排水、污水、電信等基礎設施皆尚未有具
      體進度可言，原告於此過程當中眼見被告基礎公共公程已
      嚴重遲誤（事實證明被告該等第一期基礎公共工程嗣後確
      遲於96年9月始完成），且原告之建廠過程亦須賴該等公
      共設施（諸如給水、排水、電信、污水處理等）始得順利
      進行，乃被告之園區開發進度已確定有所延誤，原告為免
      己方之擴廠計劃遭全盤破壞，不得已忍痛於95年6月間毅
      然向被告提出撤銷入園之申請而另覓他地。準此，本件確
      係因被告未能依約配合並提供原告建廠及營運所需之基本
      公共設施及環境，致原告為掌握千載難逢之商機不得已而
      決定撤銷入園申請，被告今辯稱「別的廠商也可以在還沒
      有完全完成公共設施前就進入施工」云云，實屬卸責之詞
      。則本件縱認原告之撤銷入園申請非當然有解除契約之權
      ，然究其原由原告之撤銷入園申請實非因原告之故意或可
      歸責之過失所致，倘今被告依原約定沒收全部保證金，實
      有違誠信，侵害原告之權益甚鉅。
（五）聲明：
      1.被告應給付原告1,733,325元，及自起訴狀繕本送達被
        告之翌日起至清償日止，按年利率百分之5計算之利息
        。
      2.原告願供擔保，請准宣告假執行。
二、被告則辯稱：
（一）保證金之性質：
      1.被告主張是附條件之意思表示，於條件成就時發生解繳
        工業區開發管理基金之效力。
      2.此由作業要點第21條規定：「申請人因故需延期繳款者
        ，應於繳款期限屆滿前向工業區專業辦公室申請，並切
        結負擔延期之成本利息…逾期未繳清價款者，視為放棄
        承購，其原繳保證金不予退還，解繳工業區開發管理基
        金」等語，可知既然是解繳工業區開發管理基金，顯係
        約定將保證金提供特定目的之公共用途，而非一種損害
        賠償，自與違約金有間。再依作業要點第26條：「申請
        人於其原繳保證金解繳日起一年內，依25條規定重新申
        購環保科技園區土地或建築物並經核准者，其原繳之保
        證金得抵充購地案應繳之價款。」亦可證明此保證金並
        非損害賠償而是附條件之意思表示，於條件成就時發生
        解繳工業區開發管理基金之效力。
（二）如果保證金是違約金，此一保證金能否酌減？
      1.原告主張：「因被告於大新營工業區之基礎周邊設備進
        度未能有效即時配合，嚴重延誤原告之新廠設立、機器
        熔爐安裝、銅線生產等建廠計畫；礙於公司擴廠營運之
        時效性原告實無法長期性配合等候園區之開發完成，不
        得已始決定放棄上開入園計畫」等語，被告予以否認，
        蓋被告至今並未收到原告通知，有任何工業區之基礎周
        邊設備進度未能有效即時配合，以致於延誤原告工廠設
        立。此部分當係事後設詞。
      2.依作業要點第21條規定：「申請人因故需延期繳款者，
        應於繳款期限屆滿前向工業區專業辦公室申請，並切結
        負擔延期之成本利息，其展延期限以2次為限，每次不
        得超過3個月，逾期未繳清價款者，視為放棄承購，其
        原繳保證金不予退還，解繳工業區開發管理基金。」等
        語，可知並非一有逾期未繳即行將保證金解繳，而是准
        予延期二次，每次3個月總共半年，而保證金總額為土
        地總價之百分之3（作業要點第13條第1項第5款）金額
        不高，何況除了准延期外，如果到最後繳款期限還沒有
        繳納，尚可以作業要點第26條：「申請人於其原繳保證
        金解繳日起1年內，依25條規定重新申購環保科技園區
        土地或建築物並經核准者，其原繳之保證金得抵充購地
        案應繳之價款。」等語，所以直到被告完全沒有機會補
        救而將保證金沒入以前，至少有1年半的寬限期間，就
        沒入百分之3之保證金而言，至少有1年半並無金額過高
        率即百分之5，1年半請求百分之3不會過高）。
（三）聲明：
      1.駁回原告之訴及假執行之聲請。
      2.如受不利益判決被告願供擔保，請准宣告免為假執行。
三、本件經依民事訴訟法第270條之1第1項第3款規定，整理並協
    議兩造不爭執事項暨簡化爭點為：
（一）兩造不爭執事項：
      1.被告於93年6月8日經行政院環境保護署核定於臺南大新
        營工業區興設「臺南縣環保科技園區」，以提供有意願
        投資興建營運之入區廠商承購使用。原告於94年2 月間
        向被告提出入區申請，並依規定繳交系爭保證金。嗣被
        告於94年9月21日以府環廢字第0940200838號函准原告
        申購園區暫編工1之1（即新編65）號土地，並同意入區
        申請在案。
      2.原告於95年6月間向被告聲請撤銷本件申購案，經被告
        於95年6月15日以府環廢字第0950122553號函同意辦理
        ，惟有關原告前所繳納之系爭保證金，被告卻主張依「
        臺南縣環保科技園區土地出售作業要點」之規定沒入。
（二）兩造爭執事項：
      1.上開原告繳納之保證金性質為何？
      2.如係屬違約金，能否酌減？
四、玆就兩造爭點一一論述如後：
（一）關於原告所繳納保證金之性質部分：
      1.按當事人得約定債務人於債務不履行時，應支付違約金
        。違約金，除當事人另有訂定外，視為因不履行而生損
        害之賠償總額。其約定如債務人不於適當時期或不依適
        當方法履行債務時，即須支付違約金者，債權人除得請
        求履行債務外，違約金視為因不於適當時期或不依適當
        方法履行債務所生損害之賠償總額，民法第250條第1項
        、第2項分別定有明文；
      2.查本件依作業要點第21條、第27條之規定，申請人放棄
        承購或逾期未繳清價款者，其原繳保證金不予退還。稽
        其性質，該保證金可認係作為保證申購土地之人確實履
        約並於申購人違約未履行時應賠付之款項。又作業要點
        中除前開規定外並未再行約定被告除沒收保證金外，尚
        得請求其他損害賠償。綜上所述，作業要點所稱之保證
        金，應屬損害賠償總額預定性質之違約金。至於被告將
        保證金沒入後移作何用途，既非關保證金之收取目的及
        沒入條件，自與保證金性質之認定無涉，被告辯稱因保
        證金於條件成就後發生解繳工業區開發管理基金之效力
        ，而認其性質上屬附條件之意思表示，即無足採。
（二）關於原告所繳納保證金能否酌減部分：
      1.按約定之違約金額過高者，法院得減至相當之數額，為
        民法第252條所明定，惟此規定乃係賦與法院得依兩造
        所提出之事證資料，斟酌社會經濟狀況並平衡兩造利益
        而為妥適裁量、判斷之權限，非謂法院須依職權蒐集、
        調查有關當事人約定之違約金額是否有過高之事實，而
        因此排除債務人就違約金過高之利己事實，依辯論主義
        所應負之主張及舉證責任。況違約金之約定，為當事人
        契約自由、私法自治原則之體現，雙方於訂約時，既已
        盱衡自己履約之意願、經濟能力、對方違約時自己所受
        損害之程度等主、客觀因素，本諸自由意識及平等地位
        自主決定，除非債務人主張並舉證約定之違約金額過高
        而顯失公平，法院得基於法律之規定，審酌該約定金額
        是否確有過高情事及應予如何核減至相當數額，以實現
        社會正義外，當事人均應同受該違約金約定之拘束，法
        院亦應予以尊重，始符契約約定之本旨。倘債務人於違
        約時，仍得任意指摘原約定之違約金額過高而要求核減
        ，無異將債務人不履行契約之不利益歸由債權人分攤，
        不僅對債權人難謂為公平，抑且有礙交易安全及私法秩
        序之維護（最高法院92年度台上字第2747號判決參照）
        。是退步言之，縱認原告得依民法第252條之規定，或
        類推適用民法第252條之規定，請求本院核減系爭具違
        約金性質之保證金，依上開說明，亦應由原告舉證證明
        約定之違約金額過高而顯失公平。
      2.原告主張其向被告提出入園申請時，即已在申請書內載
        明預計開始營運之日期，詎被告核准原告之申請後，園
        區基礎週邊設施之完工進度仍俱未能有效及時配合，致
        原告建廠營運時程受嚴重延誤，原告礙於業務、訂單等
        迫切之時效需求，僅能向被告申請撤銷原購地案並另行
        購置新廠房云云，業經提出入區申請書一件為證，固非
        無據，惟查：
        （1）雖園區之第一期開發區公共工程於96年9月6日始
             全區完成，有臺南縣政府98年2月20日府環廢字第
             0980033927號函所附工程時程表1紙在卷可稽，惟
             作業要點內均未曾就園區基礎工程之完工日期有
             所置詞，且證人即擔任園區工程開發監督職務之
             甲○○於本院審理時證稱：「（問：是否完工時
             廠商才可進入？）之前有光陽公司要求先進場，
             被告有要求承包商先開便道讓他們進場，我們就
             會作一些便道或便橋給他們走」、「（問：工程
             施工中，被告有無禁止廠商進入施工？）沒有，
             廠商會跟縣政府聯繫，縣政府會要求我們配合」
             等語 (參98年4月2日言詞辯論筆錄)，足資證明被
             告所辯園區基礎工程雖尚未完全竣工，園區申請
             人仍得依自身營運狀況之需求，要求被告命營建
             承包商以便宜措施提供必要協助等語，堪信為真
             。又原告主張其申請撤銷園區承購案無可歸責之
             原因，無非係以園區基礎工程竣工時程遲延致無
             法配合其預定開始營運之日期為據。惟作業要點
             第36條後段業已載明「…申請人對公共設施尚未
             完成之情形已充分了解，並應同意不得就此等情
             形要求補償、拒絕繳款或點交」等語，則原告於
             申請入園之際，可認應已明知園區基礎工程均尚
             待完工、被告未曾於作業要點、承諾書或其他文
             件中明示基礎工程竣工之時程、作業要點第36條
             並已載明前開告知與規定之內容等情。倘原告就
             入園正式營運之日期有其急迫需求，理應申請入
             園時併予陳明或於申請入園獲准後向被告為督促
             或催告。依卷內證據資料所示，原告既未於入園
             申請書內明示其就預計營運日期之急迫性、復未
             曾就園區基礎工程之施工進度向被告表示意見，
             而證人甲○○亦到庭證稱：「（問：原告有無跟
             你們聯繫，要求進入施工？）沒有，我們不會跟
             廠商直接聯繫，都是透過縣政府來聯繫，如果業
             主沒有要求，我們不會去做」、「（問：是否曾
             發生原告要進入而你們拒絕的狀況？）沒有遇到
             過，一般都有業主陪同，或是業主會聯繫我們陪
             同廠商」、「（問：工1的位置是在何處？）在汙
             水廠旁邊，光陽公司的隔壁，都靠南108縣道，我
             們有作1條便道給光陽公司」等語 (同前言詞辯論
             筆錄)，衡諸上情，在在均顯示原告自始至終均就
             營運日期之急迫性怠於向被告主張或尋求配合，
             是被告辯稱「原告從未要求我們配合施工，如果
             原告要求，我們也會配合施工」、「別的廠商也
             可以在還沒有完全完成公共設施前，就進入施工
             ，有道路可以供進入園區」等語尚非無據而可資
             採信，原告以園區基礎工程未能配合其建廠營運
             時程為由撤銷入園申請，自難謂有無可歸責之事
             由。
        （2）另揆諸首開判決要旨，違約金數額之約定，乃屬
             契約自由與私法自治原則之體現，除非債務人主
             張並舉證約定之違約金額過高而顯失公平，法院
             得基於法律之規定，審酌該約定金額是否確有過
             高情事及應予如何核減至相當數額，以實現社會
             正義外，當事人均應同受該違約金約定之拘束，
             法院亦應予以尊重。查系爭保證金數額之計算標
             準，依作業要點第13條第1項第5款之規定，係按
             擬承購土地總價估算百分之3計算之，已較民法第
             203條所定百分之5之法定利率為低；又依作業要
             點第21條、第26條等規定，原告亦得以申請展延
             繳款日期或重新申購等方式避免保證金遭全數沒
             入。是尚難以系爭保證金之計算與沒入方式，認
             定兩造就保證金之約定有何顯失公平之情事。末
             查，雖原告主張其預定承購之工1-l（新編65）地
             號土地業已轉售第三人，被告並未因原告違約而
             受有損害，惟被告既否認已轉售他人，原告亦未
             曾舉證以實其說，自難僅憑原告單方指摘而驟認
             騎所言為真。
五、綜上所述，原告就違約情事既無不可歸責之事由，其空言泛
    指因違約而遭沒入之保證金數額過高並請求依民法第252條
    規定酌減後返還部分保證金，為無理由，應予駁回。其假執
    行之聲請亦失所附麗，應予駁回。
六、按訴訟費用，由敗訴之當事人負擔。又法院為終局判決時，
    應依職權為訴送費用之裁判，民事訴訟法第78條及第87條第
    1項定有明文。本件原告之訴為無理由，訴訟費用18,226元
    自應由敗訴之原告負擔。
七、本件事證已臻明確，兩造其餘攻擊或防禦方法，經本院審酌
    後，認均與本件之結論無涉，茲不予一一論述，併予敘明。
八、據上論結，本件原告之訴為無理由，依民事訴訟法第78條、
    第87條第1項，判決如主文。
中    華    民    國    98    年    4     月    16    日
                  民事第二庭  法  官  李杭倫
以上正本證明與原本無異。
如對本判決上訴，須於判決送達後20日內向本院提出上訴狀。
中    華    民    國    98    年    4     月    16    日
                              書記官  蔡曉卿


司法院資訊處製作；財團法人民間司法改革基金會備份。
